---
html_document:
  toc_depth: '2'
author: "Darren Nathanael Heryanto"
date: "2 September 2026"
output:
  rmdformats::readthedown:
    toc_depth: 2
    self_contained: true
    highlight: tango
  html_document:
    toc_depth: '2'
    df_print: paged
title: "Tugas Praktikum 2 MPDW"
df_print: paged
---

# Import Packages

```{r}
library(lmtest)
library(orcutt)
library(HoRM)
```

# Market Share and Price

## Input Data

```{r}
period <- 1:20
marketshare <- c(3.63,4.20,3.33,4.54,2.89,4.87,4.90,5.29,6.18,7.20,
                  7.25,6.09,6.80,8.65,8.43,8.29,7.18,7.90,8.45,8.23)
price <- c(0.97,0.95,0.99,0.91,0.98,0.90,0.89,0.86,0.85,0.82,
           0.79,0.83,0.81,0.77,0.76,0.80,0.83,0.79,0.76,0.78)
dtMS <- data.frame(period, marketshare, price)
dtMS
```

## Eksplorasi Data

```{r}
plot(dtMS$price, dtMS$marketshare, pch = 20, col = "blue",
     main = "Scatter Plot Price vs Market Share",
     xlab = "Price", ylab = "Market Share")
cor(dtMS$price, dtMS$marketshare)
```

Terlihat hubungan negatif antara $Price$ dan $Market\ Share$ — semakin tinggi harga, semakin rendah pangsa pasar.

## Model Regresi Awal

```{r}
modelMS <- lm(marketshare ~ price, data = dtMS)
summary(modelMS)
```

## Diagnostik Sisaan

```{r}
sisaanMS <- residuals(modelMS)
fitMS <- predict(modelMS)

par(mfrow = c(2,2))
qqnorm(sisaanMS)
qqline(sisaanMS, col = "steelblue", lwd = 2)
plot(fitMS, sisaanMS, col = "steelblue", pch = 20,
     xlab = "Fitted Values", ylab = "Sisaan", main = "Sisaan vs Fitted Values")
abline(a = 0, b = 0, lwd = 2)
hist(sisaanMS, col = "steelblue")
plot(period, sisaanMS, col = "steelblue", pch = 20,
     xlab = "Order", ylab = "Sisaan", main = "Sisaan vs Order")
lines(period, sisaanMS, col = "red")
abline(a = 0, b = 0, lwd = 2)
```

## Identifikasi Autokorelasi

```{r}
par(mfrow = c(1,2))
acf(sisaanMS)
pacf(sisaanMS)
```

```{r}
#H0: tidak ada autokorelasi
#H1: ada autokorelasi
dwtest(modelMS)
```

Tolak $\text{H}_0$ karena $\text{p-value < } 0.05$ cukup bukti ada autokorelasi, lanjut ke penanganan.

## Penanganan Autokorelasi

### Metode Cochrane-Orcutt

```{r}
modelMS.CO <- cochrane.orcutt(modelMS)
modelMS.CO
```

```{r}
rhoMS <- modelMS.CO$rho
rhoMS
```

Transformasi manual:

```{r}
ms.trans <- marketshare[-1] - marketshare[-20]*rhoMS
price.trans <- price[-1] - price[-20]*rhoMS
modelMS.COmanual <- lm(ms.trans ~ price.trans)
summary(modelMS.COmanual)
```

Kembalikan ke persamaan awal: $\beta_0 = \beta_0^{*}/(1-\hat\rho)$, $\beta_1 = \beta_1^{*}$.

```{r}
b0MS <- modelMS.COmanual$coefficients[1]/(1-rhoMS)
b1MS <- modelMS.COmanual$coefficients[2]
b0MS
b1MS
```

```{r}
dwtest(modelMS.COmanual)
```

### Metode Hildreth-Lu

```{r}
hildreth.lu.func <- function(r, model){
  x <- model.matrix(model)[,-1]
  y <- model.response(model.frame(model))
  n <- length(y)
  t <- 2:n
  y <- y[t] - r*y[t-1]
  x <- x[t] - r*x[t-1]
  return(lm(y ~ x))
}
```

Pencarian $\rho$ kasar (step 0.1):

```{r}
r <- seq(0.1, 0.9, by = 0.1)
tabMS <- data.frame(rho = r,
                     SSE = sapply(r, function(i) deviance(hildreth.lu.func(i, modelMS))))
round(tabMS, 4)
```

Perhalus di sekitar $\rho$ dengan SSE terkecil (ganti rentang di bawah sesuai hasil tabel kasar):

```{r}
rOptMS <- seq(0.1, 0.5, by = 0.001)
tabOptMS <- data.frame(rho = rOptMS,
                        SSE = sapply(rOptMS, function(i) deviance(hildreth.lu.func(i, modelMS))))
head(tabOptMS[order(tabOptMS$SSE), ])
```

```{r}
rhoOptMS <- tabOptMS$rho[which.min(tabOptMS$SSE)]
rhoOptMS

plot(tabMS$SSE ~ tabMS$rho, type = "l", xlab = "Rho", ylab = "SSE")
abline(v = rhoOptMS, lty = 2, col = "red", lwd = 2)
```

```{r}
modelMS.HL <- hildreth.lu.func(rhoOptMS, modelMS)
summary(modelMS.HL)

cat("y = ", coef(modelMS.HL)[1]/(1-rhoOptMS), "+", coef(modelMS.HL)[2], "x", sep = "")
```

```{r}
dwtest(modelMS.HL)
```

## Perbandingan Model

```{r}
sseMS.awal <- anova(modelMS)$`Sum Sq`[2]
sseMS.CO <- anova(modelMS.COmanual)$`Sum Sq`[2]
sseMS.HL <- anova(modelMS.HL)$`Sum Sq`[2]

akurasiMS <- matrix(c(sseMS.awal, sseMS.CO, sseMS.HL,
                       sseMS.awal/20, sseMS.CO/20, sseMS.HL/20),
                     nrow = 2, byrow = TRUE)
colnames(akurasiMS) <- c("Model Awal", "Cochrane-Orcutt", "Hildreth-Lu")
row.names(akurasiMS) <- c("SSE", "MSE")
akurasiMS
```

# Sales and Advertising

## Input Data

```{r}
tahun <- 1975:2014
sales <- c(11.7,12.0,12.3,12.8,13.1,13.6,13.9,14.4,14.7,15.3,
           15.5,15.8,16.1,16.6,16.9,16.7,16.9,17.4,17.6,17.9,
           18.0,17.9,18.0,18.2,18.2,18.3,18.6,19.2,19.3,19.5,
           19.2,19.3,19.5,20.0,20.0,19.9,19.8,19.9,20.2,21.0)
advertising <- c(9.4,9.6,10.0,10.4,10.8,10.9,11.7,12.2,12.5,12.9,
                  13.0,13.2,13.8,14.2,14.6,14.4,15.0,15.4,15.7,15.9,
                  15.9,16.0,16.3,16.2,16.8,17.3,17.6,18.1,18.3,18.5,
                  18.7,18.9,19.2,20.0,20.0,20.3,20.4,21.0,21.5,22.1)
dtSA <- data.frame(tahun, sales, advertising)
dtSA
```

## Eksplorasi Data

```{r}
plot(dtSA$advertising, dtSA$sales, pch = 20, col = "blue",
     main = "Scatter Plot Advertising vs Sales",
     xlab = "Advertising", ylab = "Sales")
cor(dtSA$advertising, dtSA$sales)
```

Terlihat hubungan positif yang kuat antara $Advertising$ dan $Sales$.

## Model Regresi Awal

```{r}
modelSA <- lm(sales ~ advertising, data = dtSA)
summary(modelSA)
```

## Diagnostik Sisaan

```{r}
sisaanSA <- residuals(modelSA)
fitSA <- predict(modelSA)

par(mfrow = c(2,2))
qqnorm(sisaanSA)
qqline(sisaanSA, col = "steelblue", lwd = 2)
plot(fitSA, sisaanSA, col = "steelblue", pch = 20,
     xlab = "Fitted Values", ylab = "Sisaan", main = "Sisaan vs Fitted Values")
abline(a = 0, b = 0, lwd = 2)
hist(sisaanSA, col = "steelblue")
plot(1:40, sisaanSA, col = "steelblue", pch = 20,
     xlab = "Order", ylab = "Sisaan", main = "Sisaan vs Order")
lines(1:40, sisaanSA, col = "red")
abline(a = 0, b = 0, lwd = 2)
```

## Identifikasi Autokorelasi

```{r}
par(mfrow = c(1,2))
acf(sisaanSA)
pacf(sisaanSA)
```

```{r}
#H0: tidak ada autokorelasi
#H1: ada autokorelasi
dwtest(modelSA)
```

Tolak $\text{H}_0$ karena $\text{p-value < } 0.05$ cukup bukti ada autokorelasi, lanjut ke penanganan.

## Penanganan Autokorelasi

### Metode Cochrane-Orcutt

```{r}
modelSA.CO <- cochrane.orcutt(modelSA)
modelSA.CO
```

```{r}
rhoSA <- modelSA.CO$rho
rhoSA
```

```{r}
sales.trans <- sales[-1] - sales[-40]*rhoSA
adv.trans <- advertising[-1] - advertising[-40]*rhoSA
modelSA.COmanual <- lm(sales.trans ~ adv.trans)
summary(modelSA.COmanual)
```

```{r}
b0SA <- modelSA.COmanual$coefficients[1]/(1-rhoSA)
b1SA <- modelSA.COmanual$coefficients[2]
b0SA
b1SA
```

```{r}
dwtest(modelSA.COmanual)
```

### Metode Hildreth-Lu

Pencarian $\rho$ kasar (step 0.1):

```{r}
r <- seq(0.1, 0.9, by = 0.1)
tabSA <- data.frame(rho = r,
                     SSE = sapply(r, function(i) deviance(hildreth.lu.func(i, modelSA))))
round(tabSA, 4)
```

Perhalus di sekitar $\rho$ dengan SSE terkecil:

```{r}
rOptSA <- seq(0.1, 0.5, by = 0.001)
tabOptSA <- data.frame(rho = rOptSA,
                        SSE = sapply(rOptSA, function(i) deviance(hildreth.lu.func(i, modelSA))))
head(tabOptSA[order(tabOptSA$SSE), ])
```

```{r}
rhoOptSA <- tabOptSA$rho[which.min(tabOptSA$SSE)]
rhoOptSA

plot(tabSA$SSE ~ tabSA$rho, type = "l", xlab = "Rho", ylab = "SSE")
abline(v = rhoOptSA, lty = 2, col = "red", lwd = 2)
```

```{r}
modelSA.HL <- hildreth.lu.func(rhoOptSA, modelSA)
summary(modelSA.HL)

cat("y = ", coef(modelSA.HL)[1]/(1-rhoOptSA), "+", coef(modelSA.HL)[2], "x", sep = "")
```

```{r}
dwtest(modelSA.HL)
```
Dengan demikian, masih terdapat cukup bukti adanya autokorelasi positif pada residual setelah dilakukan penanganan.

## Perbandingan Model

```{r}
sseSA.awal <- anova(modelSA)$`Sum Sq`[2]
sseSA.CO <- anova(modelSA.COmanual)$`Sum Sq`[2]
sseSA.HL <- anova(modelSA.HL)$`Sum Sq`[2]

akurasiSA <- matrix(c(sseSA.awal, sseSA.CO, sseSA.HL,
                       sseSA.awal/40, sseSA.CO/40, sseSA.HL/40),
                     nrow = 2, byrow = TRUE)
colnames(akurasiSA) <- c("Model Awal", "Cochrane-Orcutt", "Hildreth-Lu")
row.names(akurasiSA) <- c("SSE", "MSE")
akurasiSA
```
